【裁判字號】    96,保險,20
【裁判日期】    970509
【裁判案由】    給付保險金
【裁判全文】
臺灣板橋地方法院民事判決              96年度保險字第20號
原      告  丁○○
訴訟代理人  乙○○
被      告  華南產物保險股份有限公司
法定代理人  戊○○
訴訟代理人  甲○○
上列當事人間請求給付保險金事件，經本院於民國97年4 月25日
言詞辯論終結，判決如下：
    主  文
被告應給付原告新台幣柒拾萬元及自民國97年1 月16日起至清償
日止，按週年利率百分之十計算之利息。
訴訟費用由被告負擔。
本判決於原告以新台幣貳拾參萬元供擔保後，得為假執行；如被
告以新台幣柒拾萬元預供擔保，免為假執行。
    事實及理由
壹、程序方面
一、繼承人有數人時，在分割遺產前，各繼承人對於遺產全部為
    公同共有（民法第1151條）；且公同共有人對共有物之處分
    ，除法律或契約另有規定外，應得公同共有人全體之同意（
    民法第828條第2項)，非任何一人所得私擅處分。故如非得
    公同共有人全體之同意，即應由公同共有人全體起訴，最高
    法院92年度台上字第1535號判決意旨參照。次按公同共有人
    中之一人或數人得公同共有人全體之同意起訴者，其同意之
    事實固不必以文書證之，然亦須有其他佐證足以證明其事實
    之存在，始得認為當事人之適格，最高法院39年台上字第
    318 號判例意旨可參。查本件原告與訴外人乙○○、丙○○
    、林吟蓉、林玟君均為林陳月之繼承人，原告起訴業已得
    其他全體繼承人之同意，有上開繼承人之戶籍謄本、同意書
    附卷可稽，當事人為適格，先予敘明。
二、按訴狀送達後，原告不得將原訴變更或追加他訴，但減縮應
    受判決事項之聲明者，不在此限，民事訴訟法第255 條第1
    項但書第3 款定有明文。本件原告起訴時係請求「被告應給
    付新台幣（下同）70萬元及自民國96年5 月10日起至清償日
    止按年息10％計算之利息」，嗣就利息部分變更為「及自起
    訴狀繕本送達被告之翌日起至清償日止按年息10％計算之利
    息」，核屬減縮應受判決事項之聲明，於法並無不合，應予
    准許。
貳、實體方面
一、原告主張：訴外人台北縣板橋市公所以全體市民為被保險人
    ，向被告公司投保團體意外傷害保險（以下簡稱系爭保險）
    ，意外傷害身故保險金額為70萬元，保險金受益人為被保險
    人之法定繼承人，保險期間自民國96年3 月15日0 時起至97
    年3 月14日24時止，並合意以本院為第一審管轄法院。原告
    之母林陳月為系爭保險之被保險人，於95年9 月因背痛至
    亞東紀念醫院求診，於同年12月轉至該醫院神經內科就診，
    因服用該醫院神經內科醫師開立之癲通（Tegretol）藥物引
    起嘔吐、全身癢及紅疹等不良反應，至板橋中興醫院急診，
    之後轉診至行政院國軍退除役官兵輔導委員會台北榮民總醫
    院（下稱台北榮民總醫院）診斷為罹患疑藥物疹（史蒂芬強
    森症候群），疑似癲通藥物導致，之後病情惡化，於96年3
    月19日死亡，查林陳月係因服用癲通（Tegretol）突發藥
    物疹，繼而惡化造成死亡，自屬系爭保險條款所定因意外事
    故而死亡。財團法人藥害救濟基金會也指出亞東醫院開立之
    藥品不符合原告母親症狀，即用藥上有疏失，屬於醫療疏失
    的一環，證明原告母親實屬意外死亡，完全符合理賠條件。
    原告於同年4 月26日向被告公司申請理賠身故保險金，被告
    公司竟以「由於本案並未解剖，故依據病歷紀錄，僅能懷疑
    但無法確認癲通藥物就是造成被保險人死亡之原因」為由拒
    絕理賠保險金。爰依保險契約法律關係，訴請被告給付保險
    金70萬元，及自起訴狀繕本送達被告之翌日起至清償日止按
    年息10％計算之利息。願供擔保，請准宣告假執行。
二、被告則以：被保險人林陳月雖於96年3 月19日死亡，惟原
    告應先證明被保險人林陳月之死亡，係因外來突發之意外
    傷害事故所造成，始得請求被告給付身故保險金，查林陳
    月之死亡證明書，死亡種類一欄中勾選「病死或自然死」，
    死亡原因為「神經科藥物過敏皮膚大片壞死併敗血症」，顯
    見林陳月之死亡係因疾病引起，而非意外事故。台北榮民
    總醫院診斷證明書所載「疑藥物疹（史蒂芬強森症候群），
    疑似癲通導致」，其以「疑似」字眼描述，可見該醫院無法
    確定為癲通導致。又學理上造成皮膚疹及後續惡化有許多可
    能（例如感染症、特異體質），甚至還有許多不明原因，故
    診斷證明書所載僅能懷疑，但無法確認癲通就是造成死者急
    性發作及惡化之原因。另財團法人藥害救濟基金會函文內容
    僅為判斷是否合乎藥害救濟條件，與醫療疏失之判定無關，
    原告不能以此函作為醫療糾紛等非藥害救濟目的之使用。綜
    上，死者係因身體疾病不適而就醫，期間藥物作用所引發之
    病症，均因死者本身疾病引起必要之醫療過程及處置，依被
    保險人之死亡證明書、台北榮民總醫院診斷證明書及財團法
    人藥害救濟基金會函文，均無法證明林陳月係因意外事故
    死亡，被告因此拒絕給付保險金等語置辯。並聲明：原告之
    訴及其假執行之聲請均駁回。如受不利判決，願供擔保請准
    宣告免為假執行。
三、兩造不爭執之事實：訴外人台北縣板橋市公所以全體市民為
    被保險人，向被告公司投保團體意外傷害保險，身故保險金
    為70萬元，受益人為被保險人之法定繼承人，保險期間自96
    年3 月15日0 時起至97年3 月14日24時止，並合意以本院為
    第一審管轄法院，原告之母林陳月為系爭保險之被保險人
    ，於95年9 月因背痛至亞東紀念醫院求診，於同年12月轉至
    該醫院神經內科就診，曾服用該醫院神經內科醫師開立之癲
    通（Tegretol）藥物，之後產生嘔吐、全身癢及紅疹等不適
    ，至板橋中興醫院急診，之後轉診至台北榮民總醫院，於96
    年3 月19日死亡。原告為林陳月之繼承人，於同年4 月26
    日向被告公司申請理賠意外傷害身故保險金，被告公司以林
    陳月非因意外傷害身故為由拒絕理賠。
四、本件之爭點為：被保險人林陳月之死亡係因意外事故或因
    自身疾病所致？
  １按92年1 月22日修正前保險法第131 條規定「傷害保險人於
    被保險人遭受意外傷害及其所致殘廢或死亡時，負給付保險
    金額之責」，修正後131 條改為「傷害保險人於被保險人遭
    受意外傷害及其所致殘廢或死亡時，負給付保險金額之責。
    前項意外傷害，指非由疾病引起之外來突發事故所致」，再
    參以77年6 月30日經財政部函准備查之個人傷害保險單示範
    條款第2 條就所謂之傷害保險係規定「被保險人於本契約有
    效期間內，因遭遇外來突發的意外傷害事故，並以此意外傷
    害事故為直接且單獨原因，致其身體蒙受傷害或因而殘廢或
    死亡時，依照本契約之約定，給付保險金」，嗣後於87年8
    月7 日修正為「被保險人於本契約有效期間內，因遭遇意外
    傷害事故，致其身體蒙受傷害或因而殘廢或死亡時，依照本
    契約之約定，給付保險金。前項所稱意外傷害事故，指非由
    疾病引起之外來突發事故」，其「意外傷害」之定義，明指
    為「非由疾病引起之外來突發事故」，顯然修正後之保險法
    及87年8 月7 日之財政部所核准之示範條款，就意外傷害之
    定義，已排除77年6 月30日財政部所核准備查之「個人傷害
    保險單示範條款」第2 條所謂之「直接且單獨的原因」所致
    ，亦即接受「間接及併發等之因素」甚明。再觀之87年8 月
    7 日財政部所核准之新條款在第7 條除外責任，將細菌傳染
    病、被保險人心神喪失所致事故、被保險人流產或分娩、因
    藥物過敏或其他醫療所致者等項刪除（按上開事由均屬77年
    6 月30日之示範條款第9 條所列之除外責任），益見因醫療
    所致之意外傷害或引起其他疾病而致死亡，已不屬於除外責
    任，保險公司仍應理賠。故可知傷害保險係就被保險人因外
    來突發之意外事故，致身體受傷或死亡，保險人即有給付保
    險金之義務，所謂外來突發事故，係指自身以外之事故，且
    事發突然無法防範者而言。被保險人發生意外之事故只問其
    是否為致死之主要有效原因，換言之，若傷害之事故為死亡
    之主要有效原因，即具有相當因果關係，雖被保險人係因疾
    病前往醫院就診接受醫療，惟因醫療所致之意外傷害或引起
    其他疾病而致死亡，保險公司仍應理賠。
  ２本院向台北榮民總醫院函詢林陳月之病症，該院回覆稱：
    據已故病患林陳月及其家屬描述，病人於95年12月中左右
    因坐骨神經痛至亞東醫院求診，神經科醫師給予病人癲通（
    Tegretol）治療約二至三週，病人於96年1 月5 日左右陸續
    開始出現發燒、倦怠、食慾不振、乾咳、暈眩及嘔吐症狀，
    期間病人曾至亞東醫院、中興醫院求診，以及使用中藥治療
    ，但治療效果均不佳，之後病人於同年1 月18日開始出現全
    身性皮膚紅疹，因為全身症狀持續惡化，病人便於1 月20日
    經由急診，入住本院過敏免疫風濕科，故根據其病史及用藥
    時間相關性，診斷病人為疑似藥物疹（史蒂芬強森症候群）
    ，疑似癲通導致等語，有該院97年3 月19日北總皮字第0970
    005765號函可稽（見卷第93頁），又依據台北榮民總醫院提
    供之資料所載，史蒂芬強森症候群，是一種嚴重的多形性紅
    斑，其臨床特徵包括了特有的皮疹與黏膜侵犯，其皮疹為典
    型的虹膜狀及標的狀，黏膜則有兩處以上之侵犯，常為口鼻
    眼生殖器及肛門等部份。常見引起史蒂芬強森症候群的藥物
    有a 磺胺類b 非類固醇抗發炎藥c 抗癲癇藥物（Carbamazep
    ine 亦即Tegretol）d 降尿酸藥e 肌肉鬆弛劑f 皮質類固醇
    g 抗焦慮劑，其病程可分為三期，第一期為前驅期，是症狀
    開始之一至六天，有發燒、倦怠、喉痛、關節痛、結膜炎與
    皮膚發紅等非特異性症狀，第二期為急性期，約四至十二天
    ，有持續發燒、衰竭、結膜炎及口腔生殖器的黏膜受損，而
    其皮膚破損仍持續進行，許多病人有白血球減少現象，主要
    症狀包括紅斑及水泡約0.5 至3 公分、紅斑為虹膜狀及標的
    狀、血管炎、皮膚表面喪失40% ，第三期為復原期，約三至
    十天，在上皮細胞未重建前仍有感染的可能（見卷第96、97
    頁）。
  ３財團法人藥害救濟基金會受理林陳月之先生丙○○之申請
    藥害救濟，轉知行政院衛生署藥害救濟審議委員會之審議結
    果認為：個案因感覺錯亂性股痛，使用Carbamazepine 治療
    ，史蒂文生氏強生症候群之發生固與所使用藥品有關聯，惟
    依據衛生署該藥物許可證所載適應症乃為癲癇症、三叉神經
    痛、腎原性尿崩症、雙極性病患及原發性舌咽神經痛（衛署
    藥輸字第016208號參照），其藥物之使用非屬衛生署核准藥
    物許可證所載之適應症之使用（見卷第76頁），可知衛生署
    並未許可Carbamazepine 之藥物用於感覺錯亂性股痛，而亞
    東紀念醫院將該藥物用於林陳月所患之感覺錯亂性股痛，
    對於林陳月而言，該用藥之疏失及藥物疹，即屬外來突發
    之意外事故，而Carbamazepine 即Tegretol，係可能引起史
    蒂芬強森症候群的藥物之一，已如前述，台北榮民總醫院已
    認定林陳月之死亡，係疑似藥物疹（史蒂芬強森症候群）
    ，疑似癲通導致，是該意外事故其為林陳月致死之主要有
    效原因，且有相當因果關係，原告只須證明被保險人林陳
    月係因服用癲通（Tegretol）藥物，引起史蒂芬強森症候群
    而死亡，即已符合因意外事故死亡之理賠條件，原告已盡舉
    證責任，被告雖辯稱林陳月亦有可能係特異體質或感染而
    引起藥物疹及惡化死亡云云，惟就此有利於被告之事實，應
    由被告舉證以實其說，被告不能反證證明之，被告自應受不
    利之認定。
五、綜上所述，被保險人林陳月於系爭保險契約有效期間內，
    因遭受意外事故死亡，被告即應依系爭保險契約給付保險金
    ，此為系爭保險契約第4 條所明定，原告依系爭保險契約請
    求給付保險金70萬元，即屬有據。末按「保險人應於要保人
    或被保險人交齊證明文件後，於約定期限內給付賠償金額。
    無約定期限者，應於接到通知後十五日內給付之。保險人因
    可歸責於自己之事由致未在前項規定期限內為給付者，應給
    付遲延利息年利一分」，保險法第34條定有明文。原告於96
    年4 月26日向被告申請給付保險金，遭被告以不符合保險事
    故之約定條款為由拒絕理賠，顯已構成給付遲延，從而，原
    告請求被告給付自起訴狀繕本送達翌日起給付年息一分之遲
    延利息，亦屬有據。是原告訴請被告給付保險金70萬元，及
    自97年1 月16日（起訴狀繕本送達對造之翌日）起，按年息
    10％計算之利息，為有理由，應予准許。兩造陳明願供擔保
    ，聲請宣告假執行或免為假執行，核無不合，爰分別酌定相
    當之擔保金額宣告之。
參、結論：原告之訴為有理由，依民事訴訟法第78條、第390 條
    第2 項、第392 條第2 項，判決如主文。
中    華    民    國    97    年    5     月     9    日
                  民事第三庭    法  官  陳映如
以上正本係照原本作成
如對本判決上訴，須於判決送達後20日內向本院提出上訴狀
中    華    民    國    97    年    5     月    9     日
                            書記官  李錦輝


司法院資訊處製作；財團法人民間司法改革基金會備份。
